【裁判字號】    89,訴,846
【裁判日期】    891226
【裁判案由】    土地所有權移轉登記
【裁判全文】
臺灣嘉義地方法院民事判決  八十九年度訴字第八四六號
    原      告  己○○
    訴訟代理人  吳宏輝律師
    被      告  丙○○      住.
                戊○○      住.
                乙○○      住.
                甲○○      住.
    右  四  人
    訴訟代理人  丁○○      住.
右當事人間請求土地所有權移轉登記事件，本院判決如左：
    主    文
被告應將坐落於嘉義縣梅山鄉○○段二二五－二二六地號、地目：林、面積：０．三
四三五公頃之土地移轉登記給原告。
訴訟費用由被告連帶負擔。
本判決於原告以新台幣肆拾伍萬捌仟元供擔保後，得假執行。
    事    實
甲、原告方面：
  一、聲明：如主文第一項所示，並願供請准宣告假執行。
  二、陳述：原告己○○於民國七十一年十一月二十四日向黃石龍承買梅山鄉○○段
      二二五－二九地號、林、面積：０．五五一八公頃持分四分之一原係丁○○所
      有，嗣經全體共有人同意分割為同段二二五－二九地號、林、０．二０八三公
      頃屬被告取得，同段二二五－二二六地號（下稱系爭土地）、林、０．三四三
      五公頃屬原告取得，然事後因申辦共有土地所有權分割登記時登記錯誤，造成
      二二五－二九面積二０八三平方公尺登記為原告所有，而二二五－二二六面積
      三四三五平方公尺登記為被告等共有，故雙方於八十六年十一月十六日訂定有
      備忘錄一份，肯認此項事實，並約定於「農保關係消失」原告要求移轉登記時
      ，被告等應配合，而所謂「農保關係消失」係指本件契約當事人之「農保關係
      消失」，茲被告等已不具實際從事農作，農保關係已消失，故應將土地移轉返
      還原告。但被告等卻一再拖延，顯違誠信，爰提起本訴。
  三、證據：提出分割契約書及備忘錄影本各一件、地籍圖謄本一件、土地謄本二件
      為證。
乙、被告方面：
  一、聲明：駁回原告之訴。
  二、陳述：兩造立備忘錄時所指「農保關係消失」時要將系爭土地還返原告，係指
      以系爭土地辦理農保之人之農保關係消失，而系爭土地目前現尚有乙○○之母
      親吳廖是以該土地辦理農保，是本件農保關係尚未消失，原告請求返還系爭土
      地，依法無據。
  三、證據：提出梅山農會證明書一件為證，並聲請訊問證人江克圭。
    理    由
一、原告主張：兩造原共有之梅山鄉○○段二二五－二九地號，嗣經全體共有人同意
    分割為同段二二五－二九地號、林、０．二０八三公頃屬被告取得，同段二二五
    －二二六地號、林、０．三四三五公頃屬原告取得。惟因申辦共有土地所有權分
    割登記時錯誤，將同段二二五－二九地號原應登記予被告所有之土地，登記為原
    告所有。將同段二二五－二二六地號原應登記為原告所有之土地，卻登記被告等
    共同持有。而此等錯誤，雙方於八十六年十一月十六日訂定有備忘錄一份，約定
    於被告農保關係消滅，原告要求移轉登記時，被告等應配合，而被告等已不具實
    際從事農作，農保關係已消失，故應將土地移轉返還原告。然被告等卻一再拖延
    ，爰提起本訴等語。被告則以：兩造立約時所指「農保關係消失」時要將系爭土
    地還返原告，係指以系爭土地辦理農保之人之農保關係消失，而系爭土地現尚有
    乙○○之母親吳廖是以該土地辦理農保，是本件農保關係尚未消失，原告請求返
    還系爭土地，依法無據等語資為抗辯。
三、原告原共有之梅山鄉○○段二二五－二九地號，嗣經全體共有人同意分割為同段
    二二五－二九地號、林、０．二０八三公頃屬被告取得，同段二二五－二二六地
    號、林、０．三四三五公頃屬原告取得，惟因申辦共有土地所有權分割登記時錯
    誤，將同段二二五－二九地號原應登記予被告所有之土地，登記為原告所有。將
    同段二二五－二二六地號原應登記為原告所有之土地，卻登記被告等共同持有。
    然雙方於八十六年十一月十六日訂定備忘錄一份，肯認此項事實，並約定於農保
    關係消滅時，原告要求移轉登記時，被告等應配合之事實，為被告所自認，並有
    分割契約書影本一件、備忘錄影本一件、地籍圖謄本一件、土地謄本二件可證，
    自堪信此為真。
四、被告雖抗辯兩造備忘錄上所指「農保關係消失」時要將系爭土地還返原告，係指
    以系爭土地辦理農保之人之農保關係消失云云，並舉證人即承辦本件備忘錄之代
    書江克圭為證，然被告之上抗辯非惟為原告所否認，且證人江克圭亦證稱：（問
    ：這份備忘錄是否你寫的？＜提示＞）是我寫的，加註農保關係的部分是指被告
    丙○○、戊○○、乙○○、甲○○四人若沒有加入農保時土地必須移轉給對方，
    當初並沒有指農保關係要包含其他的人等語。足見兩造備忘錄上所指「農保關係
    消失」時要將系爭土地還返原告，係指契約當事人之農保消失時，而不及於其他
    非契約之當事人。被告上開抗辯與事實不符，並不可採。
五、兩造備忘錄約定「農保關係消失」時，被告要將系爭土地還返原告，而所謂「農
    保關係消失」僅指契約當事人之農保消失時，並不及於其他非契約當事人之事實
    ，已詳陳如前。又被告等人之農保關係均已消失，此為兩造所不爭執，自係真實
    。是兩造備忘錄約「農保關係消失」時，被告要將系爭土地還返原告之條件業已
    成就，從而原告依該備忘錄之協議，請求被告將系爭土地移轉登記予原告，為有
    理由，應予准許。
六、原告陳明願供擔保，聲請宣告假執行，核無不合，爰酌定相當擔保金額予以准許
    。
七、據上論結，原告之訴為有理由，依民事訴訟法第七十八條、第八十五條第二項、
    第三百九十條第二項判決如主文。
中      華      民      國    八十九    年    十二    月     二十六      日
~B臺灣嘉義地方法院民事第一庭
~B    法  官  馮保郎
右為正本係照原本作成
如對本判決上訴應於收受本判決送達後二十日內向本院提出上訴狀（應按他造人數附
繕本）
中      華      民      國    八十九    年    十二    月     二十六      日
~B    書記官  楊國色


司法院資訊處製作；財團法人民間司法改革基金會備份。
